臺灣嘉義地方法院刑事判決
109年度金訴字第189號
公  訴  人  臺灣嘉義地方檢察署檢察官
被      告  劉芯妤


選任辯護人  曹合一律師
上列被告因違反銀行法案件，經檢察官提起公訴（108年度偵字
第7807、9927、9928號、109年度偵字第4432、4952號），本院
判決如下：
    主    文
劉芯妤共同犯銀行法第一百二十五條第一項前段之非法經營銀行
業務罪，處有期徒刑壹年拾月。緩刑參年，並應於判決確定後拾
個月內向公庫支付新臺幣伍萬元。
扣案之犯罪所得新臺幣貳萬參仟參佰伍拾參元沒收。
    犯罪事實
一、劉芯妤知悉除法律另有規定者外，非銀行不得辦理國內外匯
    兌業務，竟與中國地區姓名年籍不詳、自稱「趙健」之成年
    人及另外姓名年籍不詳之成年人，均基於非法辦理匯兌業務
    之犯意聯絡，為下列犯行：
  ㈠許碧珊於民國108年6月18日中午與詐欺不法份子利用臉書社
    群網站申用之「TransferPay淘寶支付」暱稱聯繫後，再以L
    INE通訊軟體交談欲匯換人民幣，許碧珊陷於錯誤，因認對
    方確實有意匯換人民幣，先依對方指示於同日某時匯款新臺
    幣90,600元至對方所指定由林莉萍所申請田中三潭郵局帳號
    000000-0000000-0號帳戶後，對方僅支付與許碧珊人民幣50
    0元，並向許碧珊佯稱若欲取回匯出之全部款項，需再繳交
    保證金，許碧珊乃陷於錯誤，繼而尋得在淘寶拍賣網經營代
    儲值業務之劉芯妤，經與劉芯妤接洽後，依劉芯妤之指示，
    先後於附表編號1、2所示時間，將附表編號1、2所示金額匯
    款至附表編號1、2所示帳戶後，再由劉芯妤將詐欺不法份子
    提供予許碧珊之儲值微信帳號二維碼傳送予「趙健」，再由
    「趙健」以人民幣儲值至上開維信帳號二維碼。
  ㈡沈蔓詅因有將新臺幣匯換成人民幣之需求，於108年7月19日
    與詐欺不法份子在臉書社群所設立「Payp2p淘寶阿里巴巴微
    信支付保代付代入數增值充值收人民幣換台幣換匯」之粉絲
    團聯繫後，再以LINE通訊軟體交談，沈蔓詅陷於錯誤，因認
    對方確實有意匯換人民幣，依對方指示於108年7月18日下午
    4時5分許，匯款新臺幣45,000元至對方所指定由鍾利菱所申
    請彰化銀行帳號00000000000000號帳戶內，而詐欺不法份子
    遂指示鍾利菱將上開彰化銀行帳戶內款項中之40,500元以微
    信儲值人民幣之方式進行儲值，鍾利菱繼而與在蝦皮購物網
    經營「微信支付寶儲值教學諮詢」賣場之劉芯妤接洽後，鍾
    利菱於附表編號3至5所示時間，將附表編號3至5所示金額匯
    款至附表編號3至5所示帳戶後，劉芯妤再委請「趙健」利用
    鍾利菱所提供之微信儲值二維碼儲值人民幣。
  ㈢王宸緯於108年7月16日，因其友人介紹由詐欺不法份子所設
    立網路博奕遊戲平台，其欲在該平台儲值進行博弈獲利，因
    該平台需以儲值人民幣方式進行下注，王宸緯遂陷於錯誤，
    認為上開博弈平台確實可進行儲值投注，之後若有獲利可以
    現金方式提領，而與在蝦皮購物網經營代儲值業務之劉芯妤
    聯繫，嗣後再以通訊軟體LINE洽談，王宸緯續之於附表編號
    6至12所示時間，將附表編號6至12所示金額匯款至附表編號
    6至12所示帳戶後，再由劉芯妤以王宸緯所提供之微信儲值
    二維碼傳送予「趙健」，由「趙健」儲值人民幣至王宸緯所
    提供之維信帳戶二維碼。
  ㈣許舜翔於民國108年7月27日前，在datingtata交友網站與暱
    稱「Anna」、「Bella」、「Amy」等用戶聊天後，因「Anna
    」、「Bella」、「Amy」等用戶以欲相約見面需購買虛擬禮
    物致贈為由對許舜翔實施詐術，許舜翔因此陷於錯誤，欲依
    照上開交友網站之設計進行儲值，惟上開網站需以美金儲值
    ，許舜翔遂與在淘寶拍賣網經營代儲值業務之劉芯妤接洽後
    ，由劉芯妤將許舜翔所欲儲值美金金額換算為新臺幣併加計
    可收取之手續費後，許舜翔再依劉芯妤之指示，先後於附表
    編號13至20所示時間，將附表編號13至20所示金額匯款至附
    表編號13至20所示之帳戶後，再由劉芯妤委請「趙健」將許
    舜翔所欲儲值美金金額儲值至許舜翔設於上開交友網站內之
    帳戶。
  ㈤而後，劉芯妤將許碧珊、沈蔓詅、王宸緯、許舜翔匯入附表
    所示帳戶中之款項領出，並將該等款項之2%予以扣除作為其
    代辦儲值之手續費後，將剩餘款項交由「趙健」指示前來收
    款之姓名年籍不詳成年人，由該人轉交予「趙健」，劉芯妤
    因此獲取合計新臺幣23,353元之手續費利益。
二、嗣因許碧珊、沈蔓詅、王宸緯、許舜翔發現受騙報警處理，
    經警循線查悉上情（劉芯妤對於許碧珊、沈蔓詅、王宸緯、
    許舜翔遭騙涉嫌詐欺取財部分，另由臺灣嘉義地方檢察署檢
    察官以犯罪嫌疑不足而為不起訴處分確定）。
三、案經雲林縣警察局西螺分局報告臺灣雲林地方檢察署（下稱
    雲林地檢）呈請臺灣高等檢察署臺南檢察分署令轉臺灣嘉義
    地方檢察署，高雄市政府警察局林園分局報告臺灣高雄地方
    檢察署（下稱高雄地檢）呈請臺灣高等檢察署令轉臺灣嘉義
    地方檢察署，嘉義市政府警察局第二分局報告臺灣嘉義地方
    檢察署檢察官偵查起訴。
    理    由
壹、證據能力：
    被告劉芯妤與其辯護人對於本判決下列引用證據之證據能力
    ，均同意有證據能力而得作為判斷之依據（見本院卷第127
    至140頁），且查被告就本案所為之自白或不利於己之供述
    ，並未主張係遭施以任何不正方法所取得，復無事證足認該
    等陳述係受到任何不正方法而來，倘經與本案其他事證互佐
    而得認與事實相符，均得為證據；其他被告以外之人於審判
    外之供述，雖均係傳聞證據，惟當事人、辯護人均同意該等
    證據具有證據能力，經本院審酌該等證據資料製作時之情況
    ，並無違法不當及證明力明顯過低之瑕疵，以之作為證據應
    屬適當，依刑事訴訟法第159條之5規定，認該等證據資料有
    證據能力；另下列所引用供述證據以外之物證，與本案犯罪
    事實具有甚高關聯性，又無事證足認係實施刑事訴訟程序之
    公務員違背法定程序而取得之證據，無依法應予排除之情事
    ，是亦得作為證據。
貳、實體認定：
一、上開犯罪事實，除有被告於警詢、偵訊、準備程序及審理時
    之供述與自白（見嘉市警二偵字第1080704310號卷第1至4頁
    ；108年度核交字第2970號卷第59至61頁；嘉市警二偵字第1
    080009302號卷第2至5頁；雲林地檢109年度偵字第1911號卷
    第20至22頁、第74頁反面至第75頁；高市警林分偵字第1087
    1478400號卷第20至24頁；本院卷第123至126、183、198至1
    99頁），並有下列證據可佐：
  ㈠證人許舜翔（見嘉市警二偵字第1080704310號卷第7至10頁）
    、證人王宸緯（見嘉市警二偵字第1080009302號卷第8至10
    頁）、證人鍾利菱（見雲林地檢109年度偵字第1911號卷第8
    頁至第17頁反面、第64至66頁、第74頁正反面）、證人沈蔓
    詅（見雲林地檢109年度偵字第1911號卷第67至69頁）、證
    人林莉萍（見高市警林分偵字第10871478400號卷第1至7頁
    ；高雄地檢108年度偵字第21337號卷第31至33、124至125頁
    ）、證人許碧珊（見高市警林分偵字第10871478400號卷第3
    7至38頁）之證述。
  ㈡證人許舜翔之內政部警政署反詐騙案件紀錄表、臺南市政府
    警察局第三分局和順派出所受理詐騙帳戶通報警示簡便格式
    表、網路銀行轉帳明細、對話內容截圖、綠界科技股份有限
    公司108年10月18日綠管外字第1081018003號函及附件（見
    嘉市警二偵字第1080704310號卷第11至31、35至36頁）；證
    人王宸緯之內政部反詐騙案件紀錄表、臺南市政府警察局第
    二分局南門派出所受理詐騙帳戶通報警示簡便格式表、博奕
    遊戲平台畫面截圖、儲值二維碼、匯款交易明細、證人王宸
    緯與博奕遊戲平台業者對話紀錄截圖、LINE對話內容截圖、
    綠界科技股份有限公司108年9月27日綠管外字第108092704
    號函及附件、中國信託商業銀行股份有限公司108年11月28
    日中信銀字第108224839261594號函檢附被告帳戶開戶資料
    與交易明細（見嘉市警二偵字第1080009302號卷第12至14、
    18至72頁）；網路銀行交易明細、對話內容截圖、彰化商業
    銀行西螺分行108年8月27日彰螺字第1080827252號函檢附鍾
    利菱開戶資料與帳戶交易明細、樂購蝦皮股份有限公司108
    年10月1日樂購蝦皮字第0191001025S號函及附件（見雲林地
    檢109年度偵字第1911號卷第23至46頁）；對話內容截圖、
    轉帳交易頁面截圖、中華郵政股份有限公司108年7月22日儲
    字第1080166405號函檢附林莉萍帳戶交易明細與開戶資料、
    台新國際商業銀行108年7月19日台新作文字第10819144號函
    、樂購蝦皮股份有限公司108年8月2日樂購蝦皮字第0190802
    010S號函及附件、證人許碧珊之內政部警政署反詐騙案件紀
    錄表、彰化縣政府警察局田中分局田中派出所受理詐騙帳戶
    通報警示簡便格式表（見高市警林分偵字第10871478400號
    卷第8至19、25至36、39至44、59至72、74至76、104、109
    至110頁）；綠界科技股份有限公司109年12月16日綠管外字
    第109121603號函及附件、新加坡商蝦皮娛樂電商有限公司
    台灣分公司109年12月31日蝦皮電商字第0201231001S號函（
    見本院卷第37至43、115頁）。
二、銀行法第29條第1項所稱「匯兌業務」，係指行為人不經由
    現金之輸送，而藉與在他地之分支機構或特定人間之資金清
    算，經常為其客戶辦理異地間款項之收付，以清理客戶與第
    三人間債權債務關係或完成資金轉移之行為。例如在國內收
    受客戶交付新臺幣，而在國外將等值外幣交付客戶指定受款
    人之行為，即屬銀行法第29條第1項之「辦理國內外匯兌業
    務」，反之亦然。而「國內外匯兌」則係謂銀行利用與國內
    異地或國際間同業相互劃撥款項之方式，如電匯、信匯、票
    匯等，以便利顧客國內異地或國際間交付款項之行為，代替
    現金輸送，了結國際間財政上、金融上及商務上所發生之債
    權債務，收取匯費，並可得無息資金運用之一種銀行業務而
    言。是凡從事異地間寄款、領款之行為，無論是否賺有匯差
    ，亦不論於國內或國外為此行為，均符合銀行法該條項「匯
    兌業務」之規定。再資金款項皆得為匯兌業務之客體，本無
    法定貨幣或外國貨幣等之限制，人民幣雖非我國所承認之法
    定貨幣，但卻為中國大陸地區內部所定之具流通性貨幣，則
    人民幣係屬資金、款項，並無疑義（最高法院95年度台上字
    第5910號、98年度台上字第5266號、101年度台上字第2892
    號判決意旨參照）。被告本案所為，乃是在國內接受附表所
    示客戶委託儲值美金或人民幣，並收受附表所示客戶支付之
    新臺幣，而後被告透過「趙健」為上開客戶代以美金或人民
    幣儲值至指定帳戶，以為該等客戶辦理異地間資金移轉款項
    收付之行為，縱使該等客戶係因受騙而有進行前揭儲值行為
    ，亦於被告所為已該當銀行法所稱為客戶辦理異地間款項之
    收付，以完成資金轉移之「匯兌業務」行為認定不生影響。
三、從而，本案事證明確，被告上開任意性自白與事實相符，應
    可採信。被告本案之犯行洵堪認定，應予論罪科刑。
參、論罪科刑：
一、核被告所為，係違反銀行法第29條第1項所定非銀行不得辦
    理國內外匯兌業務之規定，因其犯罪獲取之財物或財產上利
    益尚未達於新臺幣1億元以上，應論以同法第125條第1項前
    段之非法經營銀行業務罪。被告就其所為犯行，與「趙健」
    、姓名年籍不詳之成年人，均具有犯意聯絡、行為分擔，應
    依刑法第28條規定論以共同正犯。按刑事法若干犯罪行為態
    樣，本質上原具有反覆、延續實行之特徵，立法時既予以特
    別歸類，定為犯罪構成要件之行為要素，則行為人基於同一
    之犯意，在密切接近之一定時、地持續實行之複數行為，倘
    依社會通念，於客觀上認為符合一個反覆、延續性之行為觀
    念者，於刑法評價上，即應僅成立一罪，俾免有重複評價、
    刑度超過罪責與不法內涵之疑慮，學理上所稱「集合犯」之
    職業性、營業性或收集性等具有重複特質之犯罪均屬之，例
    如經營、從事業務、收集、販賣、製造、散布等行為概念者
    。而銀行法第29條第1項規定所稱「辦理匯兌業務」，本質
    上即屬持續實行之複數行為，具備反覆、延續之行為特徵，
    行為人先後多次非法經營銀行業務之犯行，依社會客觀通念
    ，符合一個反覆、延續性之行為概念，屬於集合犯實質上一
    罪關係。查被告於上開期間，以前揭方式為許碧珊、沈蔓詅
    、王宸緯、許舜翔非法辦理匯兌業務之行為，依社會客觀通
    念，屬反覆、延續性之行為，揆諸前揭說明，應論以集合犯
    之實質上一罪。
二、本案刑之減輕之說明：
  ㈠辯護人雖主張被告本案於108年7月6日前往嘉義市政府警察局
    第二分局後湖派出所申告其販售充值支付寶遭騙乙節，已屬
    主動告知警方其從事支付寶充值業務，嗣後接受涉嫌詐欺罪
    嫌偵查時，也主動告知警方有從事匯兌行為，應符合自首要
    件，請依銀行法第125條之4第1項之規定予以減輕其刑等語
    。然查：
    ⒈所謂自首，係指犯人在其犯罪未發覺前，向該管公務員自
      承犯罪而受裁判。又所謂「發覺」，也非以有偵查犯罪權
      之機關或人員確知其人犯罪無誤為必要，而於有確切之根
      據得為合理之可疑，對其發生嫌疑時，亦得謂已發覺。然
      仍須有接受法院裁判之主觀意思與客觀事實，始得謂「受
      裁判」。
    ⒉被告前於108年7月6日至嘉義市政府警察局第二分局後湖派
      出所接受調查，乃是其透過露天拍賣平台接受自稱「陳信
      翰」之人委託充值支付寶受騙，因而欲對於該自稱「陳信
      翰」之人提出詐欺刑事告訴（見嘉市警二偵字第10807032
      84號卷第1至3頁，上開過程被告被訴涉嫌違反銀行法部分
      ，由本院不另為無罪之諭知），亦即斯時被告接受調查所
      陳內容及目的，是針對其於上開過程中受騙損失新臺幣55
      ,000元乙節，欲對向其施詐之人提出刑事告訴予以訴究，
      難認被告於108年7月6日至嘉義市政府警察局第二分局後
      湖派出所接受調查，其所為之供述，是有向有偵查犯罪權
      之機關或人員自承犯罪並接受裁判之意思。
    ⒊至於被告於上開犯罪事實欄一㈠至㈣所為，均是許碧珊、沈
      蔓詅、王宸緯、許舜翔發現受騙報警處理後，由司法警察
      調查相關事證，而確認許碧珊、沈蔓詅、王宸緯、許舜翔
      所為附表所載匯款行為，該等款項均是存入被告之帳戶後
      ，才通知被告到場說明接受調查。被告經警通知到場說明
      而供述其確有為上開犯罪事實所載之行為前，司法警察應
      已有確切根據得對被告涉嫌違反銀行法有合理可疑。是被
      告於到場接受調查時供述其本案犯行之經過，僅屬「自白
      」，而不符合「自首」之要件。
    ⒋從而，辯護人主張被告本案所為符合「自首」之要件，容
      有誤會。
  ㈡按民國107年1月31日修正前之銀行法第125條之4第2項前段原
    規定，犯同法第125條之罪，在偵查中自白，如有犯罪所得
    並自動繳交全部所得財物者，減輕其刑。修正後則規定，在
    偵查中自白，如自動繳交全部犯罪所得者，減輕其刑。其修
    正理由謂：「…爰配合刑法沒收新制之犯罪所得範圍酌作文
    字修正。」足見該規定，旨在鼓勵犯罪行為人勇於自新，解
    釋上自不宜過苛，以免失其立法良意。是被告於偵查中自白
    ，並於最後事實審言詞辯論終結前自動賠償被害人，而毋庸
    宣告沒收犯罪所得，亦應認有該規定之適用。且所謂繳交「
    全部所得財物」，是指繳交行為人自己實際所得財物之全部
    為已足，不包括其他共同正犯之所得在內，有最高法院107
    年度台上字第2491號判決意旨可參。被告於本案偵查中，均
    已對其上開犯罪事實欄所載非法辦理匯兌業務之行為供明在
    卷，或表示認罪，再於本案起訴後，本院依被告所述情節認
    定被告本案所為收取之2%代儲值手續費合計為新臺幣23,353
    元，被告已依上開金額如數自動繳交，有本院109年度金訴
    字第189號刑事裁定、本院自行收納款項收據可參（見本院
    卷第152-1至152-2頁、第154頁），被告所為自已符合銀行
    法第125條之4第2項前段之規定，爰依上開規定減輕其刑。
  ㈢辯護人雖另請求就被告本案所為，依刑法第59條規定酌量減
    輕其刑。然刑法第59條規定犯罪之情狀可憫恕者，得酌量減
    輕其刑，其所謂「犯罪之情狀」，與同法第57條規定科刑時
    應審酌之一切情狀，並非有截然不同之領域，於裁判上酌減
    其刑時，應就犯罪一切情狀（包括第57條所列舉之10款事項
    ），予以全盤考量，審酌其犯罪有無可憫恕之事由（即有無
    特殊之原因與環境，在客觀上足以引起一般同情，以及宣告
    法定低度刑，是否猶嫌過重等等），以為判斷。而銀行法第
    125條第1項前段規定「違反第29條第1項規定者，處3年以上
    10年以下有期徒刑，得併科新臺幣1,000萬元以上2億元以下
    罰金」，此等法定刑固然甚重，為此乃是因為經營收受存款
    、受託經理信託資金、公眾財產或辦理國內外匯兌等業務，
    由金融機構處理始屬現代國家銀行業務之常軌，且金融機構
    之功能，在溝通儲蓄與投資，並使社會資金獲得有效之利用
    ，政府為保障存款人之權益並確保金融政策之貫徹，對金融
    機構有相當之管理，如聽任非金融機構經營存款業務，極易
    導致擾亂金融，危害社會大眾，因此對於非法經營收受存款
    、受託經理信託資金、公眾財產或辦理國內外匯兌等業務行
    為科予重刑，且銀行法對於上開犯罪行為另設有多種減輕刑
    罰事由之規範可資調節上開法定刑甚重之效果。從而，自無
    從僅憑行為人違反銀行法第29條第1項規定經手金額多寡、
    犯罪所得甚低、自始坦承犯行等情，即謂其犯罪情節足堪同
    情，以免過度斲傷規範威信，架空上開銀行法第125條第1項
    前段之法定刑度立法本旨。而本案被告犯非法經營銀行業務
    罪，其犯罪獲取之財物或財產上利益尚未達於新臺幣1億元
    以上，又被告於偵查中即自白犯行，並自動繳交其犯罪所得
    ，因此得依銀行法第125條之4第2項前段規定減輕其刑，以
    被告所犯之罪法定刑依上述規定減輕其刑後，所得量處之最
    低處斷刑與其本案犯罪情節相較，本院認已無客觀上足以引
    起同情、處以最低刑度猶嫌過重之情形，是本院認被告尚無
    刑法第59條規定適用之餘地。
三、爰以行為人之責任為基礎，並審酌經營收受存款、受託經理
    信託資金、公眾財產或辦理國內外匯兌等業務，均事涉金融
    專業事項，非銀行業者不得經營，被告未經主管機關許可，
    並不得辦理匯兌業務，卻為本案犯行，所為並非可取，兼衡
    以被告犯後始終自白犯行與其犯罪情節（本案犯罪期間非長
    ，被告本案經手匯兌之金額非微，另被告僅收取2%之手續費
    等），且被告前未曾因刑事犯罪遭判處罪刑及執行，有臺灣
    高等法院被告前案紀錄表可參，素行良好，暨其自陳智識程
    度、家庭生活狀況（見本院卷第200頁）等一切情狀，量處
    如主文所示之刑。
四、被告前未曾因故意犯罪而受有期徒刑以上之刑之宣告，且其
    所犯之罪所受宣告之刑並未逾有期徒刑2年。再者，被告為
    本案犯行，固然並非可取，但其犯後始終坦承犯行，復參酌
    本案犯罪情節，堪認被告僅是一時失慮致罹刑章，本院審酌
    上情後，認被告倘透過一定期間之緩刑宣告，應能經由其歷
    經本案偵、審程序與刑之宣告等宣示作用，知所警惕並無再
    犯之虞，是認對被告所宣告之刑，以暫不執行為適當，故依
    刑法第74條第1項第1款規定，均予以宣告緩刑3年。惟被告
    所為本案犯行，仍見其欠缺守法信念，本院審酌被告之智識
    程度、家庭生活狀況、所涉犯罪情節，為重建其正確法治觀
    念，使其於緩刑期內能深知警惕，避免再度犯罪，依刑法第
    74條第2項第4款之規定，命被告應於本判決確定後10個月內
    向公庫支付新臺幣5萬元，以啟自新並觀後效。
肆、按自動繳交犯罪所得而得減輕其刑之規定，與沒收規定之規
    範目的不同，並無排斥關係而應併予適用（最高法院110年
    度台上字第112號判決意旨參照）。是被告自動繳交其因本
    案非法經營銀行業務而取得之手續費新臺幣23,353元，為其
    犯罪所得，且若予以宣告沒收，並無刑法第38條之2第2項所
    列之情形，自應依銀行法第136條之1之規定宣告沒收。
伍、不另為無罪諭知部分：
一、公訴意旨另以：緣真實姓名年籍不詳、自稱「王瑜」之成年
    女子向陳信翰收取台新銀行帳號000-00000000000000號帳戶
    資料，再於108年6月24日，在被告所經營之露天拍賣帳號「
    mepay」，使用露天拍賣帳號「eva668868」，在買賣雙方聊
    天室「露露通」內，佯裝係買家，欲購買「充值支付寶」商
    品，先要求被告提供LINE二維條碼加成好友後，再使用LINE
    暱稱「夢如人生」，傳送陳信翰之身分證正面照片供被告確
    認，並以陳信翰上開台新銀行帳戶轉帳匯款55,000元至被告
    在露天拍賣之支付連虛擬帳戶後，向被告佯稱：因無法登錄
    支付寶，要求取消交易按「退款」云云，致被告陷於錯誤按
    「退款」，而無法獲得支付連款項後，進而詢問露天拍賣客
    服，讓其再創建1筆買賣交易進行確認，但第2筆交易未實際
    付款，被告隨即出貨「支付寶55,000元（與新臺幣比值1:1
    ）」入支付連中，嗣獲得訊息，取消該筆交易成功，但該筆
    款金額已從被告支付連帳戶中遭扣除，入買家帳戶，因認被
    告就此亦犯銀行法第第125條第1項前段之非法辦理匯兌業務
    罪嫌等語。
二、按犯罪事實應依證據認定之，無證據不得認定犯罪事實；不
    能證明被告犯罪者，應諭知無罪之判決，刑事訴訟法第154
    條第2項、第301條第1項分別定有明文。而認定不利於被告
    之事實，須依積極證據，苟積極證據不足為不利於被告事實
    之認定時，即應為有利於被告之認定，更不必有何有利之證
    據，又檢察官對於起訴之犯罪事實，應負提出證據及說服之
    實質舉證責任。倘其所提出之證據，不足為被告有罪之積極
    證明，或其指出證明之方法，無從說服法院以形成被告有罪
    之心證，基於無罪推定之原則，自應為被告無罪判決之諭知
    ，最高法院著有30年上字第816號、92年台上字第128號等判
    例。另按銀行法第29條第1項所稱「匯兌業務」，係指行為
    人不經由現金之輸送，而藉與在他地之分支機構或特定人間
    之資金清算，經常為其客戶辦理異地間款項之收付，以清理
    客戶與第三人間債權債務關係或完成資金轉移之行為。而犯
    罪之既遂，乃是指犯罪構成要件完全該當而言，就故意犯罪
    而言，則是指行為人出於犯罪故意而從事客觀構成要件行為
    ，且構成要件全數均該當而言，倘行為人雖出於犯罪之故意
    而從事犯罪客觀構成要件行為後，犯罪之客觀構成要件尚未
    能完全該當者或不具備者，則至多僅能認構成未遂犯。
三、公訴意旨認被告就上開過程亦涉犯非法辦理匯兌業務罪嫌，
    無非係以被告之供述、案外人陳信翰所申設台新銀行帳戶基
    本資料與交易明細、被告在露天拍賣客服之對話紀錄、被告
    與詐欺不法份子對話紀錄等為其主要論據。
四、被告就其因受自稱「陳信翰」之人委託，以上開方式出貨「
    支付寶55,000元（與新臺幣比值1:1）」入支付連而受騙等
    情，固供認在卷，然堅詞否認有何違反銀行法犯行，辯稱：
    伊是被騙的，「陳信翰」在露天拍賣下訂單後，原本有匯款
    ，但後來啓動退款，然後又向客服說沒有要取消，客服再做
    1次交易確認，確認之後，伊進行儲值，當時對方匯過來的
    錢還在，但最後又取消要求客服退款，但這時伊已經儲值了
    等語。辯護人則為被告辯護稱：自稱「陳信翰」之人並非基
    於匯兌之原因與被告接洽，被告就此是因遭詐騙而付款，被
    告此部分應不構成非法辦理匯兌業務罪等語。
五、經查：
  ㈠姓名年籍不詳之人108年6月24日，在被告所經營之露天拍賣
    帳號「mepay」，使用露天拍賣帳號「eva668868」，在買賣
    雙方聊天室「露露通」內佯裝為買家，欲購買「充值支付寶
    」商品，並使用LINE暱稱「夢如人生」，傳送陳信翰之身分
    證正面照片供被告確認，並以陳信翰上開台新銀行帳戶轉帳
    匯款55,000元至被告在露天拍賣之支付連虛擬帳戶後，向被
    告佯稱：因無法登錄支付寶，要求取消交易按「退款」云云
    ，致被告陷於錯誤按「退款」，而無法獲得支付連款項後，
    進而詢問露天拍賣客服，讓其再創建1筆買賣交易進行確認
    ，但第2筆交易未實際付款，而被告隨即出貨「支付寶55,00
    0元（與新臺幣比值1:1）」入支付連中，嗣獲得訊息，已取
    消該筆交易成功，但該筆款金額已從被告支付連帳戶中遭扣
    除入買家帳戶等情，均為被告所是認，並有證人陳信翰、許
    嘉雯之證述可佐（見嘉市警二偵字第1080703284號卷第6至9
    、11至13頁），且有嘉義市政府警察局第二分局後湖派出所
    受理各類案件紀錄表、受理刑事案件報案三聯單、內政部警
    政府反詐騙案件紀錄表、被告在露天拍賣客服之對話紀錄、
    被告與詐欺不法份子對話紀錄、臺灣臺北地方法院108年度
    簡字第3335號刑事簡易判決在卷可參（見嘉市警二偵字第10
    80703284號卷第15至37頁；本院卷第149至151頁）。
  ㈡依照被告所述，及本案起訴書、臺灣臺北地方法院108年度簡
    字第3335號刑事簡易判決所載，可知被告於上開過程中，係
    先由真實姓名年籍不詳、自稱「王瑜」之成年女子向陳信翰
    取得其帳戶資料，再利用前揭過程假冒「陳信翰」之名義，
    對被告佯稱有儲值人民幣之需求，被告因而受騙，依照對方
    之需求儲值後，發現對方原先轉帳至其帳戶內之款項遭取消
    交易而退款，被告因此受有新臺幣55,000元之損害。亦即於
    上開過程形式觀之，固然有被告為受自稱「陳信翰」之人委
    託進行上述儲值行為，實則該等過程僅是自稱「陳信翰」之
    人對被告訛騙詐欺計畫之一環，自稱「陳信翰」之人自始即
    無由委由被告代儲值之真意，且無證據足認自稱「陳信翰」
    之人與他人間具有債權債務關係，並同時透過被告上開儲值
    行為清理該等債權債務關係，被告儲值55,000元最終存入之
    帳戶，可能均是自稱「陳信翰」者所支配、掌控，該人僅是
    透過上開流程欲對被告訛詐金錢，並以上開帳戶收取被告儲
    值之款項，亦即於客觀上，被告接受委託而儲值之過程，僅
    是自稱「陳信翰」者對被告詐欺取財之過程，被告之客戶即
    自稱「陳信翰」之人並未與任何第三人存有債權債務之關係
    ，被告所為即非所謂清理該客戶與第三人債權債務關係之情
    形。再依前所述，自稱「陳信翰」者原先雖委請被告代為儲
    值，並匯款至被告露天拍賣之支付連虛擬帳戶，然該筆款項
    嗣後又遭該人向露天拍賣客服申請取消，足見上開匯入之款
    項並非自稱「陳信翰」之人欲委由被告移轉之資金，僅是其
    於整個過程中對被告詐欺取財，用以誘使被告受騙之工具，
    就上開過程，客觀上並不存在他人欲委託被告進行異地移轉
    之資金，是被告所為，也非屬為他人辦理異地之間完成資金
    轉移之款項收付行為。
  ㈢是以，被告於上開過程中，其主觀上縱使誤信該自稱「陳信
    翰」之人，而有為他人清理與第三人間債權債務關係或完成
    資金轉移，為異地間款項收付行為之意思，但該自稱「陳信
    翰」之人並未與其他第三人具有債權債務關係，且其匯入被
    告露天拍賣之支付連虛擬帳戶之款項也非委請被告移轉之資
    金，僅僅是誘騙被告上當的工具，被告所為在客觀上，自非
    為其客戶辦理異地間款項之收付，以清理客戶與第三人間債
    權債務關係或完成資金轉移之行為。則被告就此所為，因為
    客觀上並不符合銀行法所稱「匯兌業務」，依前所述，被告
    之行為至多僅屬於未遂，又銀行法第125條第1項之非法辦理
    匯兌業務罪，並不處罰未遂犯，自難以該罪相繩。
六、從而，公訴意旨認被告就起訴書犯罪事實一⒌所為涉犯非法
    辦理匯兌業務罪嫌，容有誤會，被告就此至多僅屬非法辦理
    匯兌業務罪之未遂犯，並非法律有處罰之明文規定，自應為
    無罪之諭知，惟此部分如成立犯罪，公訴人認與被告前揭業
    經論罪科刑之犯行有集合犯之實質上一罪關係，爰不另為無
    罪之諭知。
據上論斷，應依刑事訴訟法第299條第1項前段，銀行法第29條第
1項、第125條第1項前段、第125條之4第2項前段、第136條之1，
刑法第11條、第28條、第74條第1項第1款、第2項第4款，判決如
主文。
本案經檢察官陳則銘提起公訴，由檢察官林津鋒到庭執行職務。
中　　華　　民　　國　　110 　年　　5 　　月　　 5　　日
                  刑事第五庭  審判長法　官  張志偉
                                    法  官  余珈瑢
                                    法  官　郭振杰
以上正本證明與原本無異。
如不服本判決應於收受判決後20日內向本院提出上訴書狀，並應
敘述具體理由；其未敘述上訴理由者，應於上訴期間屆滿後20日
內向本院補提理由書（均須按他造當事人之人數附繕本）「切勿
逕送上級法院」。告訴人或被害人如對於本判決不服者，應具備
理由請求檢察官上訴，其上訴期間之計算係以檢察官收受判決正
本之日期為準。
中　　華　　民　　國　　110 　年　　5 　　月　　5 　　日
                                    書記官 張茗翔
附表：
編號 時間 金額（新臺幣） 帳號 1. 108年6月22日下午6時40分 20,000元 綁定劉芯妤中國信託商業銀行帳號000000000000號帳戶之蝦皮拍賣網交易時所產生台新國際商業銀行虛擬帳號0000000000000000號帳戶 2. 108年6月22日晚上7時56分 20,000元 綁定劉芯妤中國信託商業銀行帳號000000000000號帳戶之蝦皮拍賣網交易時所產生台新國際商業銀行虛擬帳號0000000000000000號帳戶 3. 108年7月18日下午5時32分 13,500元 綁定劉芯妤中國信託商業銀行帳號000000000000號帳戶之蝦皮拍賣網交易時所產生台新國際商業銀行虛擬帳號00000000000000000號帳戶 4. 108年7月18日下午5時35分 13,500元 綁定劉芯妤中國信託商業銀行帳號000000000000號帳戶之蝦皮拍賣網交易時所產生台新國際商業銀行虛擬帳號00000000000000000號帳戶 5. 108年7月18日下午5時36分 13,500元 綁定劉芯妤中國信託商業銀行帳號000000000000號帳戶之蝦皮拍賣網交易時所產生台新國際商業銀行虛擬帳號00000000000000000號帳戶 6. 108年7月17日凌晨0時26分 30,000元 綁定劉芯妤中國信託商業銀行帳號000000000000號帳戶之綠界科技股份有限公司所提供中國信託商頁銀行虛擬帳號0000000000000000號帳戶 7. 108年7月17日晚上7時40分 50,000元 劉芯妤中國信託商業銀行帳號000000000000號帳戶 8. 108年7月17日晚上8時34分 15,000元 劉芯妤中國信託商業銀行帳號000000000000號帳戶 9. 108年7月22日下午1時30分 150,000元 劉芯妤中國信託商業銀行帳號000000000000號帳戶 10. 108年7月22日晚上8時43分 5,000元 劉芯妤中國信託商業銀行帳號000000000000號帳戶 11. 108年7月24日下午4時27分 233,500元 劉芯妤中國信託商業銀行帳號000000000000號帳戶 12. 108年7月29日下午1時22分 465,000元 劉芯妤中國信託商業銀行帳號000000000000號帳戶 13. 108年7月27日晚上8時22分 14,250元 綁定劉芯妤中國信託商業銀行帳號000000000000號帳戶之綠界科技股份有限公司所提供臺灣銀行虛擬帳號0000000000000000號帳戶 14. 108年7月27日晚上9時28分 14,250元  綁定劉芯妤中國信託商業銀行帳號000000000000號帳戶之綠界科技股份有限公司所提供臺灣銀行虛擬帳號0000000000000000號帳戶 15. 108年7月27日晚上10時14分 14,250元 綁定劉芯妤中國信託商業銀行帳號000000000000號帳戶之綠界科技股份有限公司所提供臺灣銀行虛擬帳號0000000000000000號帳戶 16. 108年7月28日凌晨0時35分 19,000元 綁定劉芯妤中國信託商業銀行帳號000000000000號帳戶之綠界科技股份有限公司所提供臺灣銀行虛擬帳號0000000000000000號帳戶 17. 108年7月28日凌晨1時47分 19,000元 綁定劉芯妤中國信託商業銀行帳號000000000000號帳戶之綠界科技股份有限公司所提供臺灣銀行虛擬帳號0000000000000000號帳戶 18. 108年7月28日上午9時58分 24,700元 綁定劉芯妤中國信託商業銀行帳號000000000000號帳戶之綠界科技股份有限公司所提供臺灣銀行虛擬帳號0000000000000000號帳戶 19. 108年7月28日下午3時28分 20,000元 綁定劉芯妤中國信託商業銀行帳號000000000000號帳戶之綠界科技股份有限公司所提供臺灣銀行虛擬帳號0000000000000000號帳戶 20. 108年7月28日下午3時36分 13,202元 綁定劉芯妤中國信託商業銀行帳號000000000000號帳戶之綠界科技股份有限公司所提供臺灣銀行虛擬帳號0000000000000000號帳戶 

附錄論罪科刑法條：
銀行法第29條：
除法律另有規定者外，非銀行不得經營收受存款、受託經理信託
資金、公眾財產或辦理國內外匯兌業務。
違反前項規定者，由主管機關或目的事業主管機關會同司法警察
機關取締，並移送法辦；如屬法人組織，其負責人對有關債務，
應負連帶清償責任。
執行前項任務時，得依法搜索扣押被取締者之會計帳簿及文件，
並得拆除其標誌等設施或為其他必要之處置。

銀行法第125 條：
違反第29條第1項規定者，處3年以上10年以下有期徒刑，得併科
新臺幣1千萬元以上2億元以下罰金。其因犯罪獲取之財物或財產
上利益達新臺幣1億元以上者，處7年以上有期徒刑，得併科新臺
幣2千5百萬元以上5億元以下罰金。
經營銀行間資金移轉帳務清算之金融資訊服務事業，未經主管機
關許可，而擅自營業者，依前項規定處罰。
法人犯前二項之罪者，處罰其行為負責人。